【裁判字號】    93,訴,1297
【裁判日期】    950112
【裁判案由】    農保
【裁判全文】
臺北高等行政法院判決
                                     93年度訴字第01297號
                              .
原      告  甲○○
送達代收人  乙○○
被      告  勞工保險局
代  表  人  丙○總經理）住同.
訴訟代理人  丁○○兼送達代收.
            戊○○
上列當事人間因農保事件，原告不服行政院中華民國93年2月18
日院臺訴字第0930082034號訴願決定，提起行政訴訟。本院判決
如下：
    主  文
原告之訴駁回。
訴訟費用由原告負擔。
    事  實
一、事實概要：緣原告之被繼承人劉邦炎係由新竹縣芎林鄉農會
    申報加入農民健康保險（以下簡稱農保）為被保險人。劉邦
    炎以其因肝癌、肝硬化，經行政院衛生署竹東醫院（以下簡
    稱署立竹東醫院）於民國（下同）91年3月7日診斷成殘，向
    被告申請殘廢給付。被告以91年3月19日保受給字第0916024
    8480號函復所請殘廢給付不予給付。嗣劉邦炎於91年4月20
    日死亡。原告申請審議，經農民健康保險監理委員會（以下
    簡稱農保監理會）91年10月14日農監審字第8077號審定駁回
    ，原告不服，提起訴願，經行政院院臺訴字第0920081252號
    訴願決定將原審定及原核定均撤銷，由被告於2個月內另為
    適法之處分。案經被告以92年4月8日保受給字第0926019579
    0號函重為處分（下稱原處分），略以據被告向署立竹東醫
    院查詢結果，劉邦炎因肝癌、肝硬化，經於91年3月7日出具
    殘廢診斷書後，病情持續變化，顯見症狀未固定，治療尚未
    終止，亦未經治療1年以上，與農民健康保險條例（以下簡
    稱農保條例）第36條規定不符，所請殘廢給付仍不予給付。
    原告不服，向農保監理會申請審議，經審定駁回後，提起訴
    願，亦遭駁回，遂提起本件行政訴訟。
二、兩造聲明：（原告未於準備程序及言詞辯論期日到場，聲明
    及陳述依其起訴狀記載。）
  (一)原告聲明求為判決：
    1.訴願決定、審議審定及原處分均撤銷。
    2.被告應改依勞保殘廢給付標準表，核付原告農保之殘廢給
      付。
  (二)被告聲明求為判決：駁回原告之訴。
三、兩造之主張：
甲、原告主張之理由：
一、依照內政部91年1月22日台內社字第0910065166號函釋：「
    ．．．依本條例36條規定，被保險人因遭受傷害或罹患疾病
    ，如身體遺存障害，適合殘廢給付標準表規定之項目，得1
    次請領殘廢補助費之要件；為該條第1項所指『經治療終止
    後，並經保險人自設或特約醫療機構診斷為永久殘廢者』，
    即該條附表各障害系列中所指器官喪失、缺損或殘缺之器質
    障害（含機能完全喪失）者；或為第2項所指『經治療1年以
    上尚未痊癒，並經保險人自設或特約醫療機構診斷為永不能
    復原者。』即附表各障害系列所指之畸形、醜形、運動或機
    能障害者。．．．」
二、參酌農保殘廢診斷書之右上角有註記：1.依據農保條例第61
    條規定，本診斷書需由被保險人原應診之醫療機構出具，限
    由醫師填寫。2.申請之書件如有虛偽不實之記載，填寫人將
    犯刑法偽造印文書罪。另診斷書背面之一般說明欄亦詳細說
    明了開具殘廢之認定標準。查劉邦炎於91年3月7日由署立竹
    東醫院開具殘廢診斷書，足證主治醫師已參酌劉邦炎之病況
    ，認其肝臟因肝硬化及肝腫瘤已完全喪失機能，才依法開具
    殘廢診斷書。此亦合乎內政部針對農保條例36條第1項規定
    器官喪失、缺損或殘缺之器質障害（含機能完全喪失），才
    得開具診斷書之解釋。
三、勞工保險條例第53條第1項規定：「被保險人因普通傷害或
    罹患普通疾病，經治療終止，如身體遺存障害，適合殘廢給
    付標準表規定之項目，並經保險人自設或特約醫院診斷為永
    久殘廢者，得按平均月投保薪資，依同表規定之殘廢等級及
    給付標準，1次請領殘廢補助費。」另按勞工保險條例施行
    細則第77條規定：「本條例第53條第1項及第54條第1項所稱
    治療終止，指被保險人罹患之傷病，經治療後，症狀固定，
    再行治療仍不能期待其治療效果之狀態。」是以，所謂「治
    療終止」當指醫療上實質之治療效果，而非僅以形式上有無
    追蹤診療為判斷，非謂「治療終止」即不能繼續治療，或再
    行治療即非「治療終止」。劉邦炎於91年3月7日審定成殘之
    時，其症狀已固定在某種殘廢狀態下，再行治療仍無法改善
    其「肝臟機能損害程度」，亦無法期待其治療效果，所有治
    療僅是延續生命之維持性必要醫療，而非具有「療效性」的
    治療，實屬「治療終止」。
四、劉邦炎於認殘日91年3月7日後持續追蹤至同年4月20日死亡
    ，其殘廢狀況顯無好轉，益證91年3月7日認殘後至同年4月
    20日死亡間之追蹤治療，僅是維持生命必要之醫療而非具療
    效性之醫療效果。故劉邦炎於91年3月7日審定成殘時症狀已
    固定，且屬「治療效果終止」，符合勞工保險條例第53條第
    1項應為殘廢給付之規定。
乙、被告主張之理由：
一、最高行政法院92年度裁字第1717號裁定，援引農保條例第4
    條規定中之「勞工保險局」為保險人而認定應以勞工保險局
    為適格之被告，非以「內政部」為被告，上述見解僅憑保險
    人之定位即率爾認定勞工保險局為原處分機關，在認定上實
    有斷章取義，蓋農保條例第4條規定所謂「業務暫委託勞工
    保險局辦理，並為保險人」已明白揭示，勞工保險局辦理農
    保僅為權宜措施，於本保險中央主管機關依法設立中央社會
    保險局後，依法當然即應由中央社會保險局為保險人。準此
    ，勞工保險局辦理農保，應屬中央主管機關內政部將其辦理
    農保之權限，依「法律規定」暫時委託不相隸屬之勞工保險
    局辦理。此種委託行政與行政程序法第15條第2項規定「行
    政機關因業務上之需要得依法規將其權限之一部分，委託不
    相隸屬之行政機關執行之」之本質尚無不同，僅其委託之權
    限係由法律所定而已。是依訴願法第7條之規定，勞工保險
    局辦理農保所作之行政處分，即應不論其實施行政處分時之
    名義如何，視為委託機關內政部之行政處分，受處分人如有
    不服，應向行政院提此訴願，乃屬當然。是勞工保險局之所
    以會成為保險人，係源自於內政部將該農保業務委託予勞工
    保險局，故係由於委託行政之法律關係而來，與勞工保險迥
    異。此觀乎勞工保險條例第5條第1項「中央主管機關統籌全
    國勞工保險業務，設勞工保險局為保險人，辦理勞工保險業
    務。．．．」之規定自明。行政院91年4月11日台規字第091
    0083873號函銓敘部「有關中央信託局受銓敘部委託辦理公
    教人員保險業務，對當事人申請之案件所為之行政處分」乙
    節，謂中央信託局並非隸屬於銓敘部，僅係依法受銓敘部之
    委託辦理公教人員保險業務，依訴願法第7條規定，該局就
    受託業務所為之行政處分，應視為委託機關即銓敘部之行政
    處分，其訴願管轄，應向委託機關即銓敘部之上級機關考試
    院提起訴願。又行政院法規委員會第235次委員會會議紀錄
    ，有關農委會委託勞保局核定老農津貼，究係經由委託機關
    或受委託機關向該院提起訴願案，大多數委員均贊同甲說，
    以訴願人提起訴願，應經由委託機關農委會向行政院提起訴
    願。據此，原處分即視為委託機關之行政處分，勞工保險局
    係受內政部委託辦理農保業務，所為之行政處分即為內政部
    之處分，故行政訴訟時仍應以原訴願案之原處分機關內政部
    為本件訴訟之被告。如依最高行政法院之見解，則勢必造成
    因委託行政所產生之行政處分，反而變成是受託機關之處分
    ，依此推論則訴願法第7條規定將形同具文。且以本件為例
    ，如認被告為原處分機關，原告不服原處分時，應依農保爭
    議事項審議辦法規定，向「內政部」農保監理會申請審議，
    但其不服審議結果時，依訴願法第4條第6款規定，卻又須向
    行政院勞工委員會提起訴願，而農保之主管機關又為內政部
    ，如此豈不造成行政體系秩序之紊亂，實有違行政體系安定
    性之基本原則，是本件依訴願法第7條及委託行政之法規，
    仍應以內政部為被告當事人始適格。
二、經被告向署立竹東醫院函詢劉邦炎治療情形，據該院92年3
    月28日衛署竹東醫歷字第0920001153號函復，劉邦炎於91年
    3月7日開具殘廢診斷書之後仍持續於該院治療，病情未改善
    ，有可能惡化，因肝腫瘤轉診長庚醫院。劉邦炎患治療尚未
    終止，症狀未固定，且治療時間亦未滿1年，與農保條例第
    36條、同條例施行細則第62條之規定不符，被告核定不予給
    付。
三、按殘廢給付與醫療給付不同，醫療給付旨在填補被保險人因
    傷病接受治療所增加之一時性醫療費用支出，殘廢給付則著
    眼於被保險人因勞動能力降低導致收入減少之長期生活困境
    ，強調對被保險人之持續長期照顧，二者之給付功能與期間
    原則上應各自分開，不應重複，亦不得混為一談。對治療中
    而病情已不可逆轉之病人，在法理上，並無給予長期照顧為
    目標之殘廢給付之必要（鈞院90年度訴字第3462號判決參照
    ）。另如被保險人於遭遇傷病後，尚未接受完整之治療，即
    於短期內死亡者，其間被保險人身體所呈現之不穩定的、惡
    化中的障害，即使適合殘廢給付標準表規定之項目，尚非殘
    廢補助制度所擬照顧之範圍（鈞院91年度訴字第445號判決
    參照）。本案劉邦炎因肝硬化，於90年12月18日至署立竹東
    醫院初診，91年3月7日即診斷殘廢，治療期間短暫，僅2個
    月餘，且署立竹東醫院出具殘廢診斷書後，劉邦炎病情仍持
    續變化，其於同年3月12日、3月16日、3月26日、4月2日、4
    月9日、4月13日持續門診治療，旋於4月20日因肝癌死亡，
    難謂其治療已終止及症狀已固定，從而被告否准所請殘廢給
    付，並無不合。
    理  由
壹、程序方面：
一、本件原告起訴後，被告之代表人已由廖碧英變更為蔡吉安再
    變更為丙○，茲由新任代表人具狀聲明承受訴訟，核無不合
二、按行政訴訟法第24條第1項規定，經訴願程序之行政訴訟，
    應以駁回訴願時之原處分機關為被告。農保條例第4條第1項
    規定：「本保險由中央主管機關設立之中央社會保險局為保
    險人。在中央社會保險局未設立前。業務暫委託勞工保險局
    辦理，並為保險人。」並依勞工保險局組織條例第20條第1
    項規定，勞工保險局設受託業務處，全權辦理農保事項。立
    法委託勞工保險局辦理農保業務，並授與農保之保險人之法
    律地位。勞工保險局以保險人地位承辦農保，則就有關農保
    事項所為之行政處分，自以勞工保險局為原處分機關，並以
    農保之中央主管機關內政部為訴願管轄機關（最高行政法院
    93年3月份、5月份庭長法官聯席會議決議參照）。本件原告
    向勞工保險局申請核給農保給付，遭該局駁回，依上述說明
    ，原處分機關為勞工保險局。原告申經審議未准變更，提起
    訴願遞遭駁回，提起撤銷訴訟，原告以「勞工保險局」為被
    告機關，其被告當事人自屬適格，應予准許。再者，有關農
    保事項所為之行政處分，其訴願管轄機關原應為內政部，但
    既經行政院為訴願決定，而行政院為內政部之上級機關，本
    有監督下級機關之權力，其自為訴願決定，與由內政部訴願
    決定效力應相同，基於程序經濟原則，勿庸再由內政部重為
    訴願決定，合先明。
貳、實體方面：
一、按「被保險人因遭受傷害或罹患疾病，經治療終止後，如身
    體遺存障害，適合殘廢給付標準表規定之項目，並經保險人
    自設或特約醫療機構診斷為永久殘廢者，得按其當月投保金
    額，依同表規定之殘廢等級及給付標準，1次請領殘廢補助
    費。．．．。被保險人因遭受傷害或罹患疾病，經治療1年
    以上尚未痊癒，如身體遺存障害，適合殘廢給付標準表規定
    之項目，並經保險人自設或特約醫療機構診斷為永不能復原
    者，得比照前項規定辦理。」、「本條例第36條第1項所稱
    治療終止，係指被保險人罹患之傷病，經治療後，症狀固定
    ，再行治療仍不能期待其治療效果之狀態而言。」農保條例
    第36條、同條例施行細則第62條分別定有明文。查上開農保
    條例施行細則第62條之規定，係主管機關內政部基於農保條
    例第50條之授權，為執行農保條例第36條，就「治療終止」
    所為定義性之規定，經核並未違反母法，自得適用。準此，
    「治療終止」需具備3項要件，即「經治療後」、「症狀固
    定」、「再行治療仍不能期待其治療效果」而言，自不得單
    以「不能期待其治療效果」即視為治療終止。蓋殘廢給付之
    立法意旨係保障被保險人因殘廢後減少或喪失勞動能力，導
    致收入減少之長期生活困境，因強調對被保險人之持續長期
    照顧，與醫療給付著重於填補被保險人因傷病接受治療所增
    加之一時性醫療費用，二者無論在給付功能與期間原則均有
    所不同，不應重複，亦不得混為一談。除非是慢性病，其治
    療期間超過1年以上，勞動能力已因病呈現長期性減少之趨
    勢，此時二者在給付上方有重覆之處，而可依農保條例第36
    條第2項規定申請殘廢給付。故殘廢給付應以被保險人傷病
    經治療終止症狀固定診斷永久殘廢、或慢性傷病經治療1年
    以上尚未痊癒診斷永不復原，其勞動能力已呈現長期減少之
    趨勢為對象。否則被保險人一旦患傷病即以「再行治療仍不
    能期待其治療效果」為由，申請殘廢給付，易形成「殘」、
    「病」不分，亦有違「殘廢給付」之立法意旨。
二、本件依署立竹東醫院農保險殘廢診斷書記載，被保險人劉邦
    炎之傷病名稱為「肝癌、肝硬化」；其治療經過為「病人於
    90年12月18日門診發現肝硬化，腹部超音波有肝腫瘤，多發
    性，轉移至長庚醫院後續治療；初診日期為「90年12月18日
    」；長庚住院診療期間為「自91年1月5日至91年1月12日住
    院共8天」；門診診療期間為「自90年12月18日至91年3月7
    日門診5次」；就診時間為「91年3月7日」；本傷病曾就診
    之醫院（診所）名稱為「長庚醫院」；殘廢部位為「肝臟」
    ；治療終止診斷殘廢日期為「91年3月7日」等情，又劉邦炎
    旋因肝癌於91年4月20日死亡一節，有上揭農保殘廢診斷書1
    份、死亡證明書及戶籍謄本各1紙在卷可參，顯見被保險人
    劉邦炎因肝臟殘廢，其治療期間並未滿1年，因此被保險人
    劉邦炎並不符合農保條例第36條第2項之規定，本院僅需以
    其是否符合農保條例第36條第1項規定予以審酌。
三、本件原告不服被告不予給付被保險人劉邦炎殘廢給付之核定
    ，以署立竹東醫院醫師對被保險人劉邦炎當時病況經治療終
    止後，開具殘廢診斷書，認其肝臟因肝硬化腫瘤已完全喪失
    機能，才依法開具殘廢診斷書，其於91年3月7日審定成殘時
    ，其症狀已固定在某種殘廢狀態下，再行治療仍無法改善其
    「肝臟機能損害程度」，亦無法期待其治療效果，所有治療
    僅是延續生命之維持性必要醫療，而非具有「療效性」的治
    療，實屬「治療終止」，符合勞工保險條例第53條第1項應
    為殘廢給付之規定云云。茲以依上揭被保險人劉邦炎之殘廢
    診斷書及經被告向署立竹東醫院函詢劉邦炎治療情形並調閱
    劉邦炎之病歷資料，據該院92年3月28日衛署竹東醫歷字第0
    920001153號函復略以，劉邦炎之前有Ｂ型肝炎及Ｃ型肝炎
    ，於90年12月18日經腹部超音波診斷出肝腫瘤。91年3月7日
    開立診斷書，仍於91年3月12日、91年3月26日、91年4月2日
    、91年（該函誤載為92年）4月9日、91年4月13日、91年4月
    （該函誤載為3月）16日於本院門診治療，惟病情仍未改善
    。病人因肝腫瘤轉診長庚醫院，91年3月7日其診斷書時症狀
    為腹脹，全身痛水腫，不能期待其治療效果，有可能惡化，
    幾無好轉可能等情，有該函附原處分卷可參，可知署立竹東
    醫院於91年3月7日出具農保殘廢診斷證明書時，劉邦炎仍在
    持續至該院治療中，並沒有完全恢復，可見其症狀尚未固定
    且持續變化中，即難謂已治療終止且症狀固定。按癌症係進
    行中之疾病，其治療過程通常須經一段期間為之，期間病情
    可能控制於某一程度，然必須經治療療程全部結束，其病灶
    穩定（即症狀固定）並獲得有效控制或緩解（即再行治療仍
    不能期待其治療效果之狀態），且經醫師診斷身體具有永久
    殘廢或永不能復原之障害，始可認定為農保條例第36條規定
    之殘廢。本件被保險人劉邦炎於90年12月18日於署立竹東醫
    院門診發現肝硬化、腹部超音波有肝腫瘤，轉診至長庚醫院
    後續治療，至長庚醫院住院診療期間為91年1月5日至同年月
    12日，嗣於91年3月7日經署立竹東醫院開立診斷書後，仍於
    同年3月12日、3月26日、同年4月2日、4月9日、4月13日、4
    月16日持續在署立竹東醫院接受門診治療，迨至91年4月20
    日死亡前始出院，其間業經持續治療，其治療期間僅約4個
    月即死亡，且於91年3月7日出具診斷書日期後，猶持續至署
    立竹東醫院治療中，於醫師出具殘廢診斷書後約1個月餘即
    死亡，該審定成殘日期至死亡日期僅月餘，足見被保險人劉
    邦炎於「91年3月7日」之時點，非但完整之癌症治療療程尚
    未終止，並獲得有效控制或緩解，反之，其病情係持續迅速
    惡化，自非屬症狀固定，與治療終止之要件不合，亦不符永
    久性機能障礙之程度，核與農保條例第36條第1項之規定不
    符。原告主張：被保險人劉邦炎於91年3月7日已經主治醫師
    確定治療無效，症狀已固定，永久不能復原云云，然如上所
    述，該被保險人既於91年3月7日之後仍持續至醫院接受治療
    ，且病症持續惡化中，即難謂已符合症狀固定之情形。又按
    農保條例第36條所規定之「治療」，並無針對療效性或維持
    性之治療予以區分，且主管機關內政部已另就「治療終止」
    於農保條例施行細則第62條明定定義，業如前述，原告認被
    保險人劉邦炎91年3月7日認殘後至同年4月20日死亡期間之
    追蹤治療，僅是維持生命必要之醫療，而非具療效性之醫療
    效果云云，乃屬誤解法令，殊不足採。復參以本案署立竹東
    醫院出具殘廢診斷書雖記載劉邦炎之肝臟殘廢，惟據被告向
    該醫院查詢結果，劉邦炎於署立竹東醫院91年3月7日出具殘
    廢診斷書後，仍持續於該院治療，且病情仍持續惡化，嗣多
    次至該醫院門診治療，旋於同年4月20日因肝癌死亡，依上
    揭說明，即難謂治療已終止，症狀已固定而得逕以殘廢認定
    。因此，上揭殘廢診斷書上之記載，尚不足為被保險人有利
    之認定。被告認被保險人劉邦炎所患治療尚未終止，症狀未
    固定，且治療時間亦未滿1年，與農保條例第36條、同條例
    施行細則第62條之規定不符，以原處分核定不予給付並無不
    合。
四、再按農保條例第21條、第38條、農保條例施行細則第61條第
    3項規定，被告於審核農保給付案件時，除以被保險人所檢
    附之保險資料、殘廢診斷書等書面資料予以審核外，亦得調
    查有關之文件、得另行指定醫院或醫師複檢，並得通知出具
    殘廢診斷書之醫療機構檢送必要之檢查紀錄或有關診療病歷
    ，故專門醫師診斷證明僅為參考依據，被告仍應依職權審查
    被保險人之殘廢程度，並認定事實後以為核定。行政院衛生
    署89年3月17日衛署醫字第89013119號函釋略以：「診斷書
    之內容，係由醫師依病人病情或依該病人之病歷據實填載，
    而非依病人要求內容出具，至於該診斷書所載之病情，是否
    符合殘障給付標準，係由該殘障給付主管機關逕依權責認定
    。」核與上開規定意旨無違，被告辦理相關案件，自得據之
    適用。本件既經被告審核被保險人提出之殘廢診斷書，經調
    閱其病歷資料，經綜合判斷而為審核，其審核程序並無違法
    。
五、復審諸殘廢給付係在保障被保險人因殘廢後減少或喪失勞動
    能力，導致收入減少之長期生活困境，殘廢補助費之給付目
    的，並非提供其作為繼續治療原來所患傷病之用，亦非補助
    其不能工作之損失，故如被保險人於遭遇傷病後，尚未接受
    完整之治療，即於短期內死亡者，其間被保險人身體所呈現
    之不穩定的、惡化中的障害，即使適合殘廢給付標準表規定
    之項目，亦非殘廢補助制度所擬照顧之範圍甚明。且對治療
    中而病情已不可逆轉者，並無必要給予長期照顧之殘廢給付
    之法理，並非無見，否則一旦病重即認定為殘廢，易形成殘
    、病不分，殘廢給付之規定將形同虛設。再以任何人如因傷
    病而死亡，在其死亡前通常會有一段時間處於病情不可逆轉
    之狀態，所差別者僅時間之長短而已，但其時間通常數日至
    數月左右，極其短暫，在此情形下，有無針對此種情形給予
    「以照顧長期生活為目標」之殘廢給付，實值懷疑。惟本件
    被保險人殘廢給付之請領既不符合農保條例第36條規定之要
    件，被告以原處分否准被保險人之殘廢給付請求，乃無不合
    。原告認被保險人劉邦炎已符合殘廢給付之請領標準云云，
    乃有誤會。
六、末查，按農保條例第1條固揭示該條例制定之立法目的在於
    「維護農民健康，增進農民福利，促進農村安定」，然農保
    究其性質仍係保險制度之一種，是被保險人請領各種給付，
    均仍須符合各該法定事由及要件。本件被保險人劉邦炎如上
    所述，其於本件申請時，所罹疾病既難認已達治療終止之情
    形，即不符合本件殘廢給付請領要件，從而被告否准其殘廢
    給付之請求，乃屬有據，並無違反農保條例之立法目的。
七、綜上所述，原告之主張，並無可採。本件被保險人劉邦炎既
    未符合請領殘廢給付之標準，則原處分核定不予給付，徵諸
    前揭規定，並無違誤。審議審定及訴願決定予以維持，俱無
    不合。原告徒執前詞訴請如聲明所示，為無理由，應予駁回
    。
據上論結，本件原告之訴為無理由，爰依行政訴訟法第218條、
第98條第3項前段，民事訴訟法第385條第1項前段，判決如主文
。
中    華    民    國    95    年    1     月    12    日
                       第三庭審判長法  官  姜素娥
                                   法  官  陳國成
                                   法  官  陳秀
上為正本係照原本作成。
如不服本判決，應於送達後20日內，向本院提出上訴狀並表明上
訴理由，如於本判決宣示後送達前提起上訴者，應於判決送達後
20日內補提上訴理由書（須按他造人數附繕本）。
中    華    民    國    95    年    1     月    12    日
                                   書記官  呂美玲


司法院資訊處製作；財團法人民間司法改革基金會備份。
